【裁判字號】    98,台上,3209
【裁判日期】    980611
【裁判案由】    違反毒品危害防制條例
【裁判全文】
最高法院刑事判決            九十八年度台上字第三二０九號
上  訴  人  甲○○
            乙○○
上列上訴人等因違反毒品危害防制條例案件，不服台灣高等法院
高雄分院中華民國九十八年三月十八日第二審判決（九十七年度
上訴字第一二六０號，起訴案號：台灣屏東地方法院檢察署九十
六年度偵字第三一四四、三一四五號），提起上訴，本院判決如
下：
    主  文
原判決關於甲○○有罪及乙○○部分均撤銷，發回台灣高等法院
高雄分院。
    理  由
本件原判決認定上訴人甲○○、乙○○分別有原判決事實欄所載
犯行，因而撤銷第一審關於甲○○有罪部分即原判決附表（下稱
附表）一編號二、三、四、六所示及乙○○附表一所示販賣第一
級、第二級毒品部分之科刑判決，改判仍分別論處甲○○共同販
賣第一級毒品罪（均累犯，共十九罪）、共同販賣第二級毒品罪
（均累犯，共十罪）；乙○○共同販賣第一級毒品罪（共十九罪
）、販賣第一級毒品罪（共二罪）、共同販賣第二級毒品罪（共
十罪）、販賣第二級毒品罪（共十罪）各罪刑，並均定其應執行
之刑，固非無見。
惟查：(一)除有特別規定外，被告未於審判期日到庭而逕行審判者
，其判決當然違背法令，刑事訴訟法第三百七十九條第六款定有
明文。又依同法第三百七十一條規定，第二審法院得不待被告陳
述逕行判決，以被告經合法傳喚，無正當理由不到庭者為限。再
送達於在監獄或看守所之人，應囑託該處監所長官為之，為刑事
訴訟法第五十六條第二項所明定。本件原審傳喚乙○○於民國九
十八年二月二十五日上午十一時二十分審判期日到庭之傳票，雖
經郵務人員於九十八年一月二十日，送達至屏東縣恆春鎮潭仔巷
三八號，因未會晤乙○○本人，將傳票交與乙○○有辨別事理能
力之同居人，以為送達。然乙○○已於九十七年九月四日入監執
行，迄九十八年二月二十五日仍在監執行等情，有卷附審判期日
傳票送達證書、台灣高等法院前案案件異動查證作業可稽（見原
審卷第一九六、一九九頁）。則原審送達上開審判期日傳票予乙
○○，即不生送達效力，難謂已合法傳喚。又原審既未提解在監
執行之乙○○到庭，乙○○於上開審判期日未到庭，自非無正當
理由。原審以乙○○經合法傳喚，無正當之理由不到庭，而不待
其陳述逕行判決（見原判決第二九頁），自屬違法。(二)被告或共
犯之自白，不得作為有罪判決之唯一證據，仍應調查其他必要之
證據，以察其是否與事實相符，為刑事訴訟法第一百五十六條第
二項所明定。立法意旨在限制被告或共犯之自白在證據上之價值
，並以補強證據之存在，協助發見真實。即使被告或共犯之自白
係出於任意性，若別無其他補強證據存在，足以擔保其自白與事
實相符，尚不得單憑自白而為不利於被告之認定。又犯施用第一
級、第二級毒品罪（海洛因、甲基安非他命分屬第一級、第二級
毒品），供出毒品來源，因而破獲者，得減輕其刑，為九十三年
一月九日修正施行毒品危害防制條例第十七條所明定。為發見真
實，防範施用毒品者作利己損人之不實陳述，用邀減刑寬典，或
因不具切身利害關係，所為陳述可能有欠嚴謹或任意誇大其詞，
施用毒品者有關毒品來源之供述，應有相當補強證據足以擔保其
陳述之真實性，始得作為判斷之依據。故事實審法院對被告或共
犯之自白，或施用毒品者有關毒品來源之陳述，應再調查其他補
強證據，相互參酌，必達於通常一般之人均不致有所懷疑，而得
確信自白或陳述為真實者，方得為有罪之認定。原判決認定甲○
○有附表一編號二、三、四、六；乙○○有附表一所示（共同）
賣出第一級毒品海洛因、第二級毒品甲基安非他命犯行，無非以
甲○○、乙○○於警詢、檢察官訊問時及第一審所為彼此或前後
不一之自白，及證人即購買毒品者林志龍、鄔文瑞、許明正、熊
三德、趙承、劉志龍於警詢、檢察官訊問時及第一審之先後不
合或籠統之證詞，暨為警扣獲之海洛因、甲基安非他命及行動電
話、藥鏟、夾鏈袋等物，為其論據。原判決認定林志龍、鄔文瑞
、許明正、熊三德、趙承、劉志龍先後二次、十次、二次、十
次、十次、七次，分別向乙○○或甲○○，購買海洛因或甲基安
非他命，前後相隔時間不短，又非各購買一次而已，有關乙○○
、甲○○賣出海洛因、甲基安非他命之「時間」及「次數」，甲
○○、乙○○之自白及林志龍、鄔文瑞、許明正、熊三德、趙承
、劉志龍之陳述，有無相當補強證據足資證明核與事實相符？
仍不無疑問。此攸關認定甲○○、乙○○有無犯罪及其罪數，至
為重要，原審自應調查明白，並說明其取捨證據之理由。乃原審
未遑詳為調查，亦未逐一論述說明，即遽為甲○○、乙○○不利
之認定，難謂無調查職責未盡、採證不合證據法則及判決理由不
備之違法。(三)販賣毒品罪，並不以購入之後復行賣出為構成要件
，即以營利為目的將毒品購入或賣出，有一於此，其犯罪即已成
立。原判決事實欄內認定乙○○意圖販賣海洛因及甲基安非他命
營利，於不詳時間，在高雄縣鳥松鄉某處，向綽號「阿義」之不
詳姓名、年籍成年男子，販入不詳數量之海洛因及甲基安非他命
。原判決就上述乙○○為賣出營利而購入海洛因、甲基安非他命
之行為，未併予論罪，不無判決適用法則不當之違法。(四)數罪併
罰應分別宣告其罪之刑，然後依法定標準，定其應執行之刑。所
謂其罪之刑，包括主刑及從刑而言，故無論主刑、從刑，均須依
其所犯之罪分別宣告後，再據以定其應執行之刑，方為相當。原
判決就甲○○、乙○○先後各次（共同）販賣海洛因、甲基安非
他命犯行，分別論處（共同）販賣第一級、第二級毒品罪刑，就
未扣案之各次犯罪所得，未於各罪之主刑之下，分別宣告沒收，
如全部或一部不能沒收時，以其財產（連帶）抵償之，而係就論
以同一罪名之數罪加總全部犯罪所得為之，揆諸上述說明，自有
判決適用法則不當之違法。(五)刑及其應執行之刑之量定，為求個
案裁判之妥當性，法律賦予法院有裁量之權。但個案裁量權之行
使，仍應受比例原則及平等原則之拘束，俾符合罪刑相當，使罰
當其罪，輕重得宜。倘所為量刑輕重相差懸殊，悖於比例原則及
公平原則，即難謂適法。本件原判決就甲○○所犯共同販賣第一
級毒品罪（共十九罪）、共同販賣第二級毒品罪（共十罪）；乙
○○共同販賣第一級毒品罪（共十九罪）、販賣第一級毒品罪（
共二罪）、共同販賣第二級毒品罪（共十罪）、販賣第二級毒品
罪（共十罪），分別量處主刑（第一級毒品罪）有期徒刑十六年
或（第二級毒品罪）八年，乙○○所犯而甲○○所無之販賣第一
級、第二級毒品罪，分別為二罪、十罪，所處有期徒刑因此總計
增加一百十二年，原判決卻就甲○○、乙○○所處有期徒刑部分
，均定應執行有期徒刑十八年，又未說明所憑理由，其於個案裁
量權之行使，難謂合於比例原則及平等原則，自有可議。以上，
或係甲○○、乙○○上訴意旨所指摘，或為本院得依職權調查之
事項，應認原判決關於甲○○有罪及乙○○部分，均有撤銷發回
更審之原因。又原判決援引林志龍於九十六年五月三十一日檢察
官訊問時之陳述，資為認定乙○○犯罪事實之證據（見原判決第
十一頁），然林志龍係於檢察官訊問後具結而非訊問前為之等情
，有卷附訊問筆錄及證人結文之記載可憑（見九十六年度偵字第
三一四四號卷第五九至六二頁），則檢察官所踐行證人具結程序
，是否適法？上述林志龍之陳述，有無證據能力？俱不無研求之
餘地；原判決認定甲○○所犯共同販賣第二級毒品罪（共十罪）
，均應論以累犯，就其法定本刑為無期徒刑部分，漏未說明應否
加重其刑（見原判決第二五頁），案經發回，均併請注意及之，
附此說明。
據上論結，應依刑事訴訟法第三百九十七條、第四百零一條，判
決如主文。
中    華    民    國  九十八  年    六    月   十一   日
                      最高法院刑事第十二庭
                          審判長法官  黃  一  鑫
                                法官  張  春  福
                                法官  林  勤  純
                                法官  李  錦  樑
                                法官  陳  國  文
      本件正本證明與原本無異
                                      書  記  官
中    華    民    國  九十八  年    六    月   十六   日
                                                Ａ


司法院資訊處製作；財團法人民間司法改革基金會備份。
